【裁判字號】    99,訴,1658
【裁判日期】    991230
【裁判案由】    損害賠償
【裁判全文】
臺灣高雄地方法院民事判決              99年度訴字第1658號
原      告  林泰輝
            莊杏娘
被      告  林素惠
            何明美
前列2人共同
訴訟代理人  呂郁斌律師
複 代理 人  陳清朗律師
上列當事人間因恐嚇等案件，經原告提起刑事附帶民事訴訟，請
求侵權行為損害賠償（本院99年度審簡附民字第178 號），由本
院刑事庭裁定移送前來，經本院民國99年12月16日言詞辯論終結
，判決如下：
    主      文
被告林素惠應給付原告莊杏娘新臺幣柒萬元、給付原告林泰輝新
臺幣柒萬元，及均自民國九十九年十一月二十四日起至清償日止
，按週年利率百分之五計算之利息。
被告何明美應給付原告林泰輝新臺幣壹拾萬元，及自民國九十九
年十一月二十四日起至清償日止，按週年利率百分之五計算之利
息。
原告其餘之訴均駁回。
訴訟費用由被告林素惠負擔十分之一、被告何明美負擔十分之二
，原告林泰輝負擔十分之一，餘由原告莊杏娘負擔。
本判決第一、二項得假執行。但被告林素惠如各以新臺幣柒萬元
為原告莊杏娘、原告林泰輝預供擔保，就本判決第一項部分各得
免為假執行；而被告何明美如以新臺幣壹拾萬元為原告林泰輝預
供擔保後，就本判決第二項部分得免為假執行。
原告其餘假執行之聲請均駁回。
    事實及理由
壹、程序部分：
    按訴狀送達後，原告不得將原訴變更或追加他訴，但擴張或
    減縮應受判決事項之聲明者，不在此限。民事訴訟法第255
    條第1 項第3 款定有明文。原告林泰輝原起訴時，本係請求
    被告應連帶給付新臺幣（下同）44萬元，及自起訴狀繕本送
    達翌日起至清償日止，按年息5%計算之利息；嗣於本院訴訟
    審理中，減縮聲明為：被告林素惠、何明美應分別給付林泰
    輝15萬元，及自99年11月24日起至清償日止，按年息5%計算
    之利息（見本院卷第116 、121 頁），核其所為屬減縮應受
    判決事項之聲明，揆諸前開規定，係屬有據。
貳、實體部分：
一、本件原告起訴主張：被告林素惠於民國98年4 月26日上午8
    時許，在原告莊杏娘位於高雄市岡山區（原高雄縣岡山鎮）
    育樂巷60號之住處門口，因擺攤一事與原告莊杏娘、林泰輝
    2 人發生口角爭執，其竟以台語「客兄」、「不良份子」等
    語辱罵林泰輝，以台語「破麻」、「瘋雞巴」、「幹你娘」
    等語辱罵莊杏娘（下稱系爭侮辱事件）；嗣被告何明美到場
    見被告林素惠與原告2 人發生爭吵，復以台語「我可以拿刀
    殺你」等語恫嚇原告林泰輝，致原告林泰輝心生恐懼（下稱
    系爭恐嚇事件，與系爭侮辱事件則合稱系爭事件）。原告莊
    杏娘因系爭事件引發重鬱症，支出醫療費用10,000元，復於
    98 年6月1 日起至98年6 月8 日住院期間，受有相當於看護
    費之損害8,000 元（即1,000 ×8=8,000 ），且迄今無法擺
    攤工作，預計尚再休養1 年，而受有2 年不能工作損失480,
    000 元（即20,000×12×2=48 0,000）。再者，原告莊杏娘
    因系爭事件致社會功能退化，受有精神上痛苦至鉅，而有非
    財產上損害30萬元，合計受損害79 8,000元。至於原告林泰
    輝則因系爭事件致名譽受損，而受有相當於30萬元之精神上
    痛苦。為此爰依侵權行為之法律關係，提起本件訴訟等語。
    並聲明求為判決：(一)被告應連帶給付莊杏娘798,000 元；及
    自99年11月24日起至清償日止，按年息5%計算之利息；(二)被
    告林素惠、何明美應分別給付原告林泰輝15萬元，及均自99
    年11月24日起至清償日止，按年息5%計算之利息；(三)原告均
    願供擔保，請准宣告假執行。
二、被告則以：被告林素惠所為系爭侮辱事件之侵權行為與被告
    何明美所為系爭恐嚇事件之侵權行為，乃分別獨立之行為，
    非共同侵權行為人，無民法第185 條適用之餘地。又莊杏娘
    入院時點在系爭侮辱事件發生後1 個多月，要難謂該次住院
    與系爭侮辱事件有關。莊杏娘並應舉證證明其於住院期間有
    何受看護之必要，又有何不能工作情事存在。此外，原告請
    求之精神慰撫金均有過高，應予酌減等語置辯。並聲明求為
    判決：(一)原告之訴駁回。(二)如受不利判決，願供擔保，請准
    免為假執行。
三、兩造不爭執事項如下：
    被告林素惠因系爭侮辱事件涉犯公然侮辱及誹謗罪，被告何
    明美因系爭恐嚇事件涉犯恐嚇罪，均經臺灣高雄地方法院檢
    察署（下稱高雄地檢署）以該署98年度偵字第26367 號檢察
    官起訴書提起公訴，而由本院以99年度審簡字第2645號刑事
    判決判處被告林素惠拘役30日、被告何明美拘役50日確定。
四、本件爭點如下：
（一）原告莊杏娘罹患重鬱症與系爭事件有無因果關係？
（二）原告莊杏娘住院期間有無受看護之必要？所受相當於看護
      費之損害若干？
（三）原告莊杏娘是否因系爭事件而不能工作？若是，損失數額
      若干？
（四）原告請求之精神慰撫金是否過高？以若干為適當？
五、前揭不爭執事項，業據原告提出臺灣高雄地方法院檢察署98
    年度偵字第26367 號檢察官起訴書、本院99年度審簡字第26
    45號刑事簡易判決書等為證（見本院卷第5 至7 頁），而被
    告2 人確經本院以99年度審簡字第2645號刑事判決分別判處
    被告林素惠犯誹謗罪、被告何明美犯恐嚇危害安全罪，而處
    被告林素惠拘役30日、被告何明美拘役50日，如易科罰金，
    均以1,000 元折算1 日等情，除有上揭本院判決書外，亦業
    經本院依職權調閱上開刑事卷宗核閱無訛，又為被告均不爭
    執確有為系爭侮辱及恐嚇事件之侵權行為（見本院卷第81、
    89頁），應可認定。是就本件應審酌之爭點，析述本院之判
    斷如下：
（一）原告莊杏娘罹患重鬱症與系爭事件有無因果關係？
    (一)按以侵權行為為原因，請求回復原狀或賠償損害者，應就
      其權利被侵害之事實負立證之責。次按，損害賠償之債，
      以有損害之發生及有責任原因之事實，並二者之間，有相
      當因果關係為成立要件。故原告所主張損害賠償之債，如
      不合於此項成立要件者，即難謂有損害賠償請求權存在（
      最高法院19年上字第38號及48年台上字第481 號判例意旨
      參照）。又按所謂相當因果關係，係指依經驗法則，綜合
      行為當時所存在之一切事實，為客觀之事後審查，在一般
      情形上，有此環境、有此行為之同一條件，足以發生同一
      之結果者，該條件即為發生結果之相當條件，其行為與結
      果為有相當之因果關係。反之，若在一般情形上，有此同
      一條件存在，依客觀之審查，不必皆發生此結果，該條件
      與結果尚非相當，而僅屬偶發之事實，其行為與結果間即
      難認為有相當因果關係。
    (二)經查，原告莊杏娘固主張其因系爭事件引發憂鬱症，並提
      出國軍岡山醫院附設民眾診療服務處診斷證明書2 份為證
      （見本院99年度審附民字第178 號卷第10頁，下稱附民卷
      、本院卷第103 頁）。惟觀諸上開由原告莊杏娘所提出，
      由國軍岡山醫院附設民眾診療服務處於99年5 月3 日所出
      具之診斷證明書（見附民卷第10頁），原告莊杏娘早於97
      年1 月16日起，即已因嚴重型憂鬱症而規律就診；且本院
      亦就原告莊杏娘於精神科就診情形函詢國軍岡山醫院，而
      據國軍岡山醫院函覆表示：莊杏娘於95年曾就診3 次。此
      後自97年1 月16日起就診狀況較規律。於98年4 月間與鄰
      居略有衝突，心情較低落。迄今，經藥物及心理治療後，
      情緒已有明顯進步等情，此有國軍岡山醫院99年8 月10日
      醫岡院部字第0990001280號函及其附件摘要說明在卷可稽
      （見本院卷第58、59頁）。準此以觀，原告莊杏娘既早於
      95 年 間即因精神方面之疾患而開始至精神科就診，並於
      97年間規律就診，而系爭侮辱事件係發生於98年4 月間，
      在無其他積極證據可供佐證之情形下，尚難認系爭事件係
      引發原告莊杏娘憂鬱症之肇因。再者，雖被告陳素惠之前
      開侮辱性言語，衡諸常情，可能導致原告莊杏娘名譽受損
      及心理感受欠佳等情，即如上揭國軍岡山醫院函覆所稱心
      情較低落之情，然非必然如原告所主張，即因此將患有重
      度憂鬱症，或加重其憂鬱症症狀之情形，是若在一般情形
      下，有此同一條件存在，依客觀之審查，不必皆生此結果
      ，而僅屬偶發之事實，其行為與結果間即難認有相當因果
      關係，在原告莊杏娘未能提出其他證據供本院調查審酌之
      情形下，難認原告莊杏娘之憂鬱症與被告林素惠之系爭侮
      辱行為間有因果關係。至系爭事件中之系爭恐嚇事件部分
      ，因係被告何明美對原告林泰輝所為，自亦難認係造成原
      告莊杏娘罹患憂鬱症之原因，自不待言。
    (三)又原告莊杏娘住院期間為98年6 月1 日至98年6 月8 日，
      而系爭侮辱事件則係發生於98年4 月26日，其住院期間與
      系爭事件之發生，已相隔1 個月之久，縱系爭侮辱事件可
      能造成原告莊杏娘短暫之心情低落，然原告莊杏娘是否因
      系爭侮辱事件而住院，在原告莊杏娘未能提出其他證據供
      本院審酌之情形下，尚難遽為不利被告林素惠之認定。再
      衡諸上開說明，既原告莊杏娘所罹患之憂鬱症與被告林素
      惠系爭侮辱行為，難認存有因果關係，則原告莊杏娘請求
      因治療憂鬱症支出之醫療費用1 萬元部分，即非可採。
（二）莊杏娘住院期間有無受看護之必要？所受相當於看護費之
      損害若干？是否因系爭事件而不能工作？若是，損失數額
      若干？
    (一)原告莊杏娘雖主張其因系爭侮辱事件引發憂鬱症而住院，
      於住院期間受有看護必要云云，惟本院既認原告莊杏娘所
      罹患之憂鬱症，與本件被告林素惠所為之上述侮辱行為間
      尚無因果關係，已如前述，則原告莊杏娘此部分之主張，
      即難認有理由。況本院亦曾就原告莊杏娘住院期間是否受
      有看護必要乙節函詢國軍岡山醫院，據國軍岡山醫院函覆
      表示莊杏娘住院為全日住院，期間生活可自理，不需他人
      照料，此有上開國軍岡山醫院函及其附件摘要說明在卷可
      憑（見本院卷第58、59頁）。準此，縱原告莊杏娘係因系
      爭侮辱事件致其住院，其於住院期間顯可自理照料其生活
      ，無受他人看護之必要，故原告莊杏娘此部分之主張，在
      其未能提出其他證據供本院調查參酌之情形下，自屬無據
      ，而應予以駁回其看護費用之請求。
    (二)另原告莊杏娘尚主張其因系爭侮辱行為致其不能工作，受
      有不能工作損失云云，在被告林素惠予以否認之情形下，
      原告莊杏娘亦乏舉證以實其說，實難為對其有利之認定，
      故其此部分之主張亦非可採。
（三）原告請求之精神慰撫金是否過高？以若干為適當？
    (一)按因故意或過失，不法侵害他人之權利者，負損害賠償責
      任；又不法侵害他人之身體、健康、名譽、自由、信用、
      隱私、貞操，或不法侵害其他人格法益而情節重大者，被
      害人雖非財產上之損害，亦得請求賠償相當之金額，民法
      第184 條第1 項前項、第195 條第1 項前段分別定有明文
      。查本件原告主張分別遭被告2 人侵害渠等名譽及恐嚇之
      事實，業如前述，而衡諸一般社會通念，被告林素惠對原
      告2 人所為之輕蔑粗言表示，已足使原告2 人在精神上、
      心理上感受到難堪，且使原告在社會上之評價受到貶損；
      另被告何明美對原告林泰輝所為恐嚇之行為，客觀上亦足
      認已使原告林泰輝之心理健康遭受侵害。是原告主張渠等
      名譽及心理健康因被告前開言詞而受損，且情節重大，洵
      為有據。從而，原告等既受有上開侵害，精神上受有痛苦
      ，自屬必然。
    (二)惟就原告莊杏娘請求被告連帶賠償部分，因被告林素惠與
      何明美所為上開侵權行為各自獨立，並無成立連帶債務之
      餘地，即無民法第185 條規定之適用；又原告莊杏娘受有
      精神上侵害之系爭侮辱事件乃被告林素惠所為，在原告莊
      杏娘未能證明被告2 人就系爭侮辱事件有何犯意聯絡或共
      同行為之情形下，自與被告何明美無涉，自無責令被告何
      明美就原告莊杏娘之名譽侵害負連帶賠償責任。
    (三)次按名譽被侵害者，關於非財產上之損害，加害人雖亦負
      賠償責任，但以相當之金額為限，所謂相當，自應以實際
      加害情形與其名譽影響是否重大，及被害者之身份地位與
      加害人經濟狀況等關係定之（最高法院47年台上字第1221
      號判例意旨參照）。又按慰撫金數額之認定，除依被害人
      所受身體上及精神上痛苦程度，及所造成之影響二者予以
      衡量外，尚須斟酌雙方之身份資力與加害之程度及各種情
      形，予以核定。查原告莊杏娘為高中畢業，從事擺攤工作
      ，97、98年度年所得分別為52,464元、9,153 元，名下有
      土地投資數筆財產總值為2,698,384 元；原告林泰輝為大
      學畢業，從事擺攤工作，98年度年所得為3,004 元，名下
      有投資1 筆；另被告林素惠為小學畢業，現無業，名下無
      財產亦無所得；被告何明美為高職畢業，現以擺攤為業，
      月收入約1 至2 萬元，名下有汽車2 輛，此均為兩造所不
      爭執（見本院卷第88、123 頁），亦業經本院調取稅務電
      子閘門所得調件明細表在卷可參（見本院卷第15至47頁）
      ，應堪認定。本院審酌兩造之身份、地位、經濟狀況、被
      告以穢言辱罵及恐嚇之加害情形、原告名譽影響程度、所
      受精神上之痛苦，且原告主張其因而有身心受有重大損害
      等一切情狀，認原告莊杏娘因系爭侮辱事件，得請求被告
      林素惠賠償之慰撫金，以7 萬元為適當；而原告林泰輝因
      系爭侮辱事件，得請求被告林素惠賠償之金額，亦以7 萬
      元為適當；而另就系爭恐嚇事件，原告林泰輝可請求被告
      何明美賠償之慰撫金，則以10萬元為適當，逾此數額之請
      求，則均屬無據。
六、綜上所述，原告依侵權行為之法律關係，分別請求被告林素
    惠應給付原告莊杏娘7 萬元，而被告林素惠及何明美應分別
    給付林泰輝7 萬元及10萬元，及均自99年11月24日起至清償
    日止，按年息5%計算之利息，為有理由，應予准許；逾此範
    圍之請求，為無理由，應予駁回。
七、又本件原告勝訴部分，所命給付之金額未逾50萬元，應依民
    事訴訟法第389 條第1 項第5 款規定，依職權宣告假執行。
    又被告亦陳明願供擔保，請准宣告免為假執行，經核就原告
    勝訴之部分，並無不合，爰酌定相當之金額准許之；至原告
    敗訴部分，渠等假執行之聲請即均失所附麗，自應一併予以
    駁回。
八、本件事證已臻明確，兩造其餘陳述及攻擊防禦方法經本院斟
    酌後認均不影響本判決之結果，爰不再逐一詳予論述，附此
    敘明。
據上論結，本件原告之訴為一部有理由，一部無理由，依民事訴
訟法第79條、第389 條第1 項第5 款、第392 條第2 項，判決如
主文。
中    華    民    國    99    年    12    月    30    日
                      民事第六庭法  官  李怡諄
以上正本係照原本作成。
如對本判決上訴，須於判決送達後20日內向本院提出上訴狀。如
委任律師提起上訴者，應一併繳納上訴審裁判費。
中    華    民    國    99    年    12    月    30    日
                                書記官  陳俊亦

司法院資訊處製作；財團法人民間司法改革基金會備份。
